【裁判字號】    92,判,1772
【裁判日期】    921218
【裁判案由】    遺產稅
【裁判全文】
最  高  行  政  法  院  判  決                  九十二年度判字第一七七二號
    上  訴  人  乙○○
                丙○○○
                甲○○
    被 上訴 人  財政部臺灣省南區國稅局
    代  表  人  朱正雄
右當事人間因遺產稅事件，上訴人對於中華民國九十一年十月八日高雄高等行政法院
九十一年度訴字第一三三號判決，提起上訴，本院判決如左：
    主  文
上訴駁回。
上訴審訴訟費用由上訴人負擔。
    理  由
上訴人丙○○○之配偶、上訴人乙○○、甲○○之父葉水得（被繼承人）於民國（下
同）八十七年五月二十二日死亡，上訴人等三人辦理遺產稅申報時，未將被繼承人生
前存款新臺幣（下同）二、一八九元、債權九、五○○、○○○元及股權淨值四、一
三九、五一六元等據實合併申報，經被上訴人核定遺產總額為六九、一二二、五八三
元，漏報遺產價額為一三、六四一、七○五元，漏稅額為五、○四七、五七○元，違
反遺產及贈與稅法第一條第一項及第四十五條之規定，除補徵應納稅額外，並處所漏
稅額一倍之罰鍰計五、○四七、五○○元（計至百元止），上訴人不服，就債權、未
償債務、農地扣除額及罰鍰項目，申經復查結果，獲追減債權九、五○○、○○○元
及罰鍰三、六八○、八○○元，上訴人仍未甘服，就未獲變更部分，循序提起訴願，
亦遭決定駁回，遂就未償債務、農地扣除額及罰鍰部分，提起行政訴訟。
上訴人在原審起訴主張：一、遺產債務部分：本件遺產債務均早經被繼承人葉水得於
生前八十一年九月十七日及八十五年十月十八日提供伊所有坐落桃園縣龜山鄉○○○
段牛角坡小段九五之一地號土地及坐落桃園縣龜山鄉○○○○段一八三之一地號土地
，為債權人設定抵押權登記。且債權人王曾招治、王學斌、王學賢及溫靜如等人於八
十八年間向上訴人提示他項權利證明書等文件，表示被繼承人葉水得於生前尚積欠渠
等債務未還，嗣經王曾招治、王學斌及王學賢等人於八十九年五月十九日以台北龍山
郵局第五四五號存證信函，檢附葉水得出具之債務契約書，要求上訴人儘速清償葉水
得於生前積欠之一三、七○○、○○○元債務，其後復經溫靜如於八十九年六月十四
日經由內湖民權郵局第二○○號存證信函，檢附葉水得出具之約定書，要求上訴人清
償葉水得於生前積欠之三、七○○、○○○元債務，至此，上訴人乃確定遺產債務尚
有一三、七○○、○○○元及三、七○○、○○○元債務未還，由於上訴人無法還清
前開債務，因而王曾招治、王學斌及王學賢等人乃向臺灣板橋地方法院聲請對上訴人
發支付命令，經法院傳訊上述債權人王曾招治、王學賢、溫靜如到庭，均證稱確有上
述債務未償，且上揭證人均證明確有相當資力可出借上述金額，是本件之遺產尚存有
前述債務未償。另被繼承人葉水得生前一人獨居，於八十七年五月二十二日因病過世
，並無任何遺言，上訴人根本不清葉水得生前究竟尚積欠多少債務，況本件遺產繼承
人並非僅上訴人乙○○一人，乙○○並無代表其他繼承人葉謝春來及甲○○二人之權
利，上訴人乙○○之代理人洪憲治對於葉水得與王曾招治、王學斌、王學賢及溫靜如
等人間之債權債務關係及有關葉水得生前所欠之債務有無清償完畢，根本不清楚，洪
憲治以上訴人名義所為之書面說明，經核與事實完全不符，故對於未償債務部分，應
該再追減一七、四○○、○○○元。二、農地扣除額部分：上訴人仍繼續在所繼承土
地中之坐落桃園縣龜山鄉○○○段牛角坡小段九五之一、九五之三、一○○之一、一
○○之三、一○○之七及一○○之八等地號土地上種植番石榴果樹等農作物，且主管
機關於九十一年一月三十日現場勘驗確實有農作物在上開土地上，並經桃園縣龜山鄉
公所於九十一年二月七日核發農業用地作農業使用證明書，堪認上訴人等於系爭土地
上確繼續經營農業生產，此部分應准自遺產總額中扣除。三、罰鍰部分：上訴人等完
全依據被上訴人所屬高雄縣分局於八十七年六月二十二日所列印核發給上訴人有關被
繼承人葉水得財產資料參考清單所載遺產，辦理遺產稅之申報，且上訴人等不可能查
得有關葉水得於生前尚有被上訴人所列存款二、一八九元及股權淨值四、一三九、五
一六元之遺產，故上訴人無故意或過失可言。四、為此，求為原處分、復查決定（對
於上訴人不利之部分）及訴願決定均撤銷等語。
被上訴人則以：一、未償債務部分：被繼承人生前與配偶丙○○○（上訴人之一）同
戶設籍，嗣因高血壓性心臟病死亡，自發病至死亡歷時數年，並非上訴人所稱「突然
因病過世」。又系爭抵押權利價值與權利標的之土地公告現值顯不相當，且約定無利
息，清償日期及違約金則註明「依照契約約定」，經被上訴人分別函請債權人及上訴
人提示借貸契約及資金流程，惟債權人僅提出事後確認借款餘額之約定，而王伯煌以
口頭表示其配偶乙○○（上訴人之一）旅居國外，本件救濟程序由其代為處理，復據
王伯煌表示：繼承人對鉅額借款之用途均不知情，債權人亦未向繼承人說明債務發生
原因及提示實際付款證明，上訴人既未能提示相關資料佐證，自難證明所言可採，況
系爭債權金額甚鉅，上訴人等既無法就該等債務之資金流程提出說明，另經法院傳訊
債權人王曾招治、王學賢及溫靜如到庭，亦均無法就該等債權之存在提出書面借據，
或其資金之來源提出詳細之說明，以供被上訴人查核，被上訴人否准扣除，並無不合
。二、農地扣除額部分：本件經函請財政部臺灣省北區國稅局轉桃園縣龜山鄉公所於
八十七年十月二十九日會同上訴人乙○○配偶王伯煌代為實地勘查結果，系爭土地地
上使用情形分別為「雜木」、「鐵皮建物」及「雜草」等，是被上訴人以上訴人未繼
續經營農業生產，乃否准扣除，並無違誤。上訴人嗣雖提出桃園縣龜山鄉公所就系爭
土地於九十一年二月七日核發農業用地作農業使用證明書，惟揆諸遺產及贈與稅法第
十七條第一項第六款之規定，系爭土地須繼承人繼承時繼續經營農業生產者，始得自
遺產總額中扣除，上訴人嗣後始取得上述證明書，仍無法准其扣除。三、罰鍰部分：
被上訴人所屬高雄縣分局提供之財產資料參考清單已逐頁加註說明「本資料僅供參考
，．．．如有表列以外之其他不動產、動產（含現金、存款等）及其他一切有財產價
值之權利，均應併入遺產申報遺產稅，以免因漏報受罰。」本件上訴人漏未申報被繼
承人生前存款二、一八九元及股權淨值四、一三九、五一六元，為其所不爭，違章事
證明確；經被上訴人核定罰鍰核無不妥等語，資為抗辯。
原審審理結果，以：一、關於本件被繼承人死亡前未償之債務部分：經被上訴人通知
提示借款契約及資金流程，上訴人乙○○及其代理人洪憲治於八十七年九月三十日乃
以書面說明：「截至八十七年五月二十二日止尚未清償債務之確實金額僅剩淡水鎮農
會之債務計新台幣玖佰伍拾萬元正（僅檢附淡水鎮農會出具之放款餘額證明乙份），
其餘債務均於被繼承人生前即已清償完畢屬實。」。次查，系爭遺產債務之金額甚鉅
，惟上訴人及其債權人王學賢、王曾招治及溫靜如等人，均無法對前述債權提出書面
之借據，或就該債權之資金來源及資金之流程提出詳細資料，此亦顯與常情有違。另
被繼承人葉水得於生前八十一年九月十七日提供為債權人王曾招治、王學斌、王學賢
等人設定有六○、○○○、○○○元抵押權之坐落桃園縣龜山鄉○○○段牛角坡小段
九五之一地號土地，其於八十一年之公告現值總額僅四、七○一、六○○元，顯與所
擔保之抵押債權相距懸殊，則該等債權是否確實存在，即非無疑。況查，被繼承人葉
水得生前與配偶丙○○○同戶設籍，嗣因高血壓性心臟病死亡，自發病至死亡歷時數
年，是上訴人等主張被繼承人葉水得係「突然因病過世」，上訴人等不知其債權債務
之詳情及不知其資金之來源及流程云云，尚非足採。二、關於農地扣除額部分：上訴
人所繼承遺產中之六筆土地，經桃園縣龜山鄉公所課員林虹慈會同上訴人乙○○之夫
王伯煌於八十七年十月二十九日實地勘查結果，發現使用情形分別為：九五之一號及
九五之三號土地係空地、一○○之一號土地係雜木、一○○之三號土地係鐵皮建物、
一○○之七號及一○○之八號土地係雜草。上訴人嗣雖提出桃園縣龜山鄉公所九十一
年二月七日桃龜鄉建字第六號農業用地作農業使用證明書，惟其不能溯及證明上開土
地上訴人等自八十七年五月間繼承系爭土地時，即已繼續作農業使用。三、關於罰鍰
部分：被上訴人所屬高雄縣分局於八十七年六月二十二日所列印予上訴人之被繼承人
葉水得「財產資料參考清單」，既已表明係供上訴人等申報遺產參考之用，上訴人等
自仍應據實申報。本件既經查出上訴人確有漏報遺產之事實，揆諸司法院釋字第二七
五號解釋意旨，即得推定上訴人等有過失。又被繼承人葉水得自發病至死亡歷時數年
，並非如上訴人等主張係「突然因病過世」，上訴人等就前揭漏報遺產之事實，復不
能舉證證明自己無過失，上訴人等自難卸其有過失之責。四、綜上所述，本件被上訴
人作成追減遺產總額九、五○○、○○○元及罰鍰三、六八○、八○○元，其餘部分
維持原處分之復查決定，核無違誤，訴願決定遞予維持，並無不合，故本件上訴人之
訴為無理由，應予駁回。
上訴意旨略謂：一、關於本件被繼承人死亡前未償之債務部分：本件抵押權係於被繼
承人死亡前五年多所設定，且設定之抵押權登記既無塗銷，該債務自仍存在，其中一
千三百七十萬元遺產債務已經債權人王曾招治等人取得確定支付命令之執行名義，上
訴人面臨被強制執行之困境，詎原審徒以系爭土地之公告現值與所擔保抵押債權相距
懸殊，即認該等債權是否確實存在，即非無疑云云，顯見原審認定事實殊有不依卷內
既存證據及違背一般經驗法則之違法。次按，遺產債務不因遺產債務人中之一人或其
代理人單純表示其債務清償完畢或否認其遺產債務之存在，而使既存之遺產債務消滅
。本件上訴人長年旅居國外，被繼承人於生前獨居在台，八十七年五月二十二日因病
過世，對於其生前之債權債務並無任何遺言，是上訴人根本不清楚被繼承人生前究竟
積欠多少債務，詎原審徒以被繼承人自發病至死亡歷時數年，即認上訴人主張不知被
繼承人債權債務及資金流程尚非足採云云，是原審認定事實已有違背一般經驗法則，
又上訴人乙○○一直旅居國外，代理人洪憲治亦無向上訴人乙○○詳查被繼承人生前
債務，上訴人乙○○並無代表其他上訴人之權利，是洪憲治以上訴人乙○○名義所為
之書面說明，經核與事實完全不符，詎原審徒以上開不實之書面說明，不經查證，即
認上開抵押之遺產債務業已清償，認定事實亦有不依證據及未盡查證義務之違法。二
、就農地扣除額而言：本案實地勘查報告未經上訴人閱覽簽名，且勘查時係因附近工
廠排放有毒物質侵害，致部分作物枯死，勘查人員誤認使用情形。惟上訴人仍繼續在
所繼承土地上種植番石榴果樹等農作物，而經營農業生產，並經桃園縣龜山鄉公所於
九十一年二月七日核發農業用地作農業使用證明書。且上訴人自八十七年間承受系爭
土地起五年內仍經續作農業使用，依遺產及贈與稅法第十七條第一項第六款規定意旨
，即應自遺產總額中扣除其土地及其地上農作物價值之全數。詎原審不深入查證，即
遽認上訴人無繼續經營農業生產，是原審判決亦有適用上開規定不當及不依卷內既存
證據之違背法令。三、就罰鍰而言：上訴人等完全依據被上訴人所屬高雄縣分局於八
十七年六月二十二日所列印核發給上訴人有關被繼承人葉水得財產資料參考清單所載
遺產，辦理遺產稅之申報，是上訴人自始並無漏報本件遺產之故意或過失，詎原審徒
以上開清單所加註「本資料僅供參考」等語為由，對於上訴人並無故意過失等節均無
加以審酌，即遽行將被上訴人之過失轉嫁給上訴人，有違背行政法上誠信原則及比例
原則之違背法令等語。
查本件上訴人等於八十七年九月一日向被上訴人提出遺產稅申報書，受託人欄載明「
洪憲治」，並加蓋洪某印章，此有該申報書附於原處分卷可稽。是則洪憲治既係上訴
人辦理遺產稅申報之受託人，其於八十七年九月三十日以代理人身分向被上訴人提申
請書，所為意思表示直接對全體上訴人發生效力，殊不因僅由上訴人乙○○及洪憲治
具名蓋章而有所不同，上訴論旨主張遺產債務人中之一人或其代理人表示清償完畢，
並不因而使遺產債務消滅，上訴人乙○○無權代表其他繼承人云云，自無足採。況該
申請書除提出淡水鎮農會出具之放款餘額證明外，另補正被繼承人死亡證明書，繼承
土地之八十六年公告現值證明書及鳳山市房屋之稅籍證明，並說明上訴人丙○○○名
下所有投資並非聯合財產，被繼承人所遺系爭土地於辦妥繼承登記後將繼續經營農作
，請求自遺產總額扣除等等，足見洪憲治對於本件繼承之遺產知之甚詳，上訴意旨所
稱洪憲治未向上訴人乙○○詳查，所為書面說明，與事實不符云云，亦無足採。另上
訴人主張被繼承人之配偶即上訴人丙○○○及其子女長年旅居國外，故不知被繼承人
死亡前債務若干乙節，未據提出任何佐證以實其說，自難採信。又被上訴人囑託財政
部臺灣省南區國稅局勘查前開遺產中農業用地繼續經營農業生產情形，製有實地勘查
報告表，業經上訴人乙○○之夫王伯煌以會同在場人員身分簽名在卷；且該實地勘查
報告表，其程式及意旨乃係公文書，依行政訴訟法第一百七十六條準用民事訴訟法第
三百五十五條第一項之規定，應推定為真正；上訴意旨並未提出任何反證，空言主張
勘查人員誤認土地之使用情形，尚屬無據。再按遺產及贈與稅法第十七條第一項第六
款規定：「遺產中作農業使用之農業用地及其地上農作物，由繼承人或受遺贈人承受
者，扣除其土地及地上農作物價值之全數。承受人自承受之日起五年內，未將該土地
繼續作農業使用且未在有關機關所令期限內恢復作農業使用，或雖在有關機關所令期
限內已恢復農業使用，而再有未作農業使用情事者，應追繳應納稅賦。．．．」是則
遺產中之農業用地於繼承事實發生前，已作非農業使用者，不得免徵遺產稅；至於上
開規定後段，係針對繼承事實發生後，始未繼續從事農業生產之情形而言。本件系爭
土地於繼承發生前已不從事農業生產，則上訴人繼承後即無繼續經營之可言，上訴論
旨謂原判決應適用上開規定，免徵遺產稅乙節，顯有誤會。另原審認定上訴人確有漏
報遺產稅之實，推定上訴人確有過失，與誠信原則及比例原則並無違悖。綜上所述，
上訴論旨仍執前詞而為爭執，復就原審採證認事之職權行使指為違誤，求予廢棄，為
無理由，應予駁回。至於上訴人於原審提起「被上訴人應發給上訴人遺產稅免稅證明
書」之訴部分，原審漏未裁判，本院無從審究，應由原審補充裁判，附此指明。
據上論結，本件上訴為無理由，爰依行政訴訟法第二百五十五條第一項、第九十八條
第三項前段，判決如主文。
中    華    民    國    九十二      年      十二      月      十八      日
                    最 高 行 政 法 院  第 四 庭
                                審 判 長 法  官      廖  政  雄
                                         法  官      趙  永  康
                                         法  官      林  清  祥
                                         法  官      鍾  耀  光
                                         法  官      姜  仁  脩
右  正  本  證  明  與  原  本  無  異
                                         法院書記官  張  雅  琴
中    華    民    國    九十二      年      十二      月      十九      日


司法院資訊處製作；財團法人民間司法改革基金會備份。
